最高法院刑事判決　　　　　　　　　　　　　　　九十三年度台上字第三五六七號
　　上　訴　人　丙 ○ ○
　　　　　　　　甲○○○
　　　　　　　　乙 ○ ○
　　　　　　　　丁 ○ ○
　　共　　　同
　　選任辯護人　李 孟 哲律師
右上訴人等因違反公司法案件，不服台灣高等法院台南分院中華民國九十三年四月二
十九日第二審更審判決（九十二年度重上更(一)字第五六五號，起訴案號：台灣台南地
方法院檢察署八十七年度偵字第一二五八一號），提起上訴，本院判決如左：
    主  文
原判決撤銷，發回台灣高等法院台南分院。
    理  由
本件原判決認定：上訴人丙○○係台南縣永康市○○街七十三號超景工業股份有限公
司（下稱超景公司）之負責人，曾榮山、曾楊榮（以上二人已死亡）、曾正義、曾
貴及上訴人乙○○、丁○○則為該公司之股東。丙○○為與其胞兄曾正義爭取經營權
，明知並未於民國七十七年十一月五日下午三時許，在超景公司召開股東臨時會議，
竟與其父曾榮山、配偶甲○○○、胞兄乙○○、胞弟丁○○基於共同犯罪之意思，於
七十七年十一月間某日，在超景公司於業務上應由丙○○所製作之超景公司股東臨時
會議紀錄上虛載：已經超景公司出席股東五人同意增加資本新台幣（以下除註明為銀
元者外，均同）七百萬元，分為七千股，每股一千元等語，並由丙○○列名主席，甲
○○○擔任紀錄，乙○○、丁○○、曾榮山、曾楊榮為出席股東，乙○○、丁○○、
曾榮山並於出席人欄處簽名（曾楊榮之名由曾榮山代簽）。渠等又明知並未實際繳納
增資股款七百萬元其中之五百萬元，亦無增資五百萬元之事實，竟共同基於犯意聯絡
，由丙○○於超景公司股東名冊虛列股數，再於七十七年十一月十四日，由丙○○向
不知情之姜艷欽調借五百萬元，攜往台灣中小企業銀行永康分行存入丙○○之活期存
款帳戶，以作為超景公司股東（即丙○○、甲○○○夫妻及其子曾斌誠、曾俊博）已
繳納股款之虛偽證明，旋於二日後即同年月十六日將上開五百萬元轉帳入姜艷欽家屬
之帳戶返還。是以超景公司增資應收之股款其中之五百萬元，上揭股東並未實際繳納
，然由丙○○依據前述不實之存款證明，併同超景公司之公司章程、變更登記事項卡
、超景公司董事、監察人名單、股東名簿及前揭超景公司股東臨時會議紀錄等文件，
於同年十二月八日，持交不知情之會計師蔡炳輝以申請文件表明收足，向台灣省政府
建設廳辦理超景公司之增資變更登記，使不知情之承辦人員將此不實之事項登載於職
務上所掌管之公文書上，足以生損害於主管機關對公司管理之正確性等情。因而撤銷
第一審之科刑判決，改判均論處上訴人丙○○、甲○○○、乙○○、丁○○以共同公
司負責人，對於公司應收之股款，股東並未實際繳納，而以申請文件表明收足罪刑，
固非無見。
惟按：(一)、共同正犯中之同謀犯，因其並未參與犯罪構成要件之實施行為，僅係以參
與犯罪之謀議為其成立犯罪之要件，故就其參與謀議之事實，自須經嚴格之證明，始
足據為斷罪之基礎。原判決認上訴人丙○○、甲○○○、乙○○、丁○○等四人與已
故之曾榮山係共犯行使業務上登載不實之文書、使公務員為不實之登載及對於公司應
收之股款，股東並未實際繳納，而以申請文件表明收足等罪，依牽連犯之規定從一重
處斷。然於理由內，僅就製作不實增資內容之臨時股東會議紀錄部分，說明上訴人丙
○○、甲○○○、乙○○、丁○○等四人與已故之曾榮山有犯意聯絡及行為分擔之憑
據（見原判決第五至七頁，理由二之(二)）。而關於行使業務上登載不實之文書（會議
紀錄）、使公務員為不實之登載及對於公司應收之股款，股東並未實際繳納，而以申
請文件表明收足部分，依原判決犯罪事實認定：上訴人丙○○、甲○○○、乙○○、
丁○○等四人與已故之曾榮山共同製作前揭內容不實之超景公司股東臨時會議紀錄後
，係由上訴人丙○○一人將該會議紀錄及相關文件，持交不知情之會計師蔡炳輝以申
請文件表明收足，向台灣省政府建設廳辦理超景公司之增資變更登記等情。倘若不虛
，則因上訴人甲○○○、乙○○、丁○○及已故之曾榮山對於各該部分犯罪構成要件
之具體行為，並未出面利用不知情之蔡炳輝而為實施，欲論為共同正犯，應以其四人
參與謀議，而與丙○○有共同犯罪之意思聯絡為必要。原判決就此全未說明其憑以論
斷之證據及理由，遽行判決，顯有判決理由不備之違背法令。(二)、行為後法律有變更
者，應依刑法第二條第一項從新從輕原則予以比較適用。經查上訴人行為時之公司法
（七十二年十二月七日修正公布）第九條第三項規定之法定刑為「五年以下有期徒刑
、拘役或科或併科二萬元（銀元）以下罰金」；其後公司法第九條第三項於八十六年
六月二十五日修正公布，修正後之法定刑為「五年以下有期徒刑、拘役或科或併科新
台幣六萬元以下罰金」；嗣於九十年十一月十二日再度修正公布，罰金部分提高為「
新台幣五十萬元以上二百五十萬元以下」，並移列為同條第一項。原審於九十三年四
月二十九日判決時，依刑法第二條第一項為新舊法之比較適用，因裁判時法較不利於
上訴人等，而其行為時法及中間時法之罰金刑，依現行法規所定貨幣單位折算新台幣
條例第二條規定，銀元以新台幣元之三倍折算之標準，二者刑度相同，按諸前揭法律
比較適用之原則，自應適用相對較新之中間時法，始為妥適。原判決依行為時法即七
十二年十二月七日修正公布之公司法第九條第三項論處上訴人等罪刑，併有判決適用
法則不當之違誤。以上或為上訴意旨所指摘，或為本院得依職權調查之事項，應認原
判決仍有撤銷發回之原因。
據上論結，應依刑事訴訟法第三百九十七條、第四百零一條，判決如主文。
中　　　華　　　民　　　國　　九十三　　年　　　七　　　月　　 十四 　　日
                              最高法院刑事第九庭
                                  審判長法官  林　增　福
                                        法官  邵　燕　玲
                                        法官  陳　世　雄
                                        法官  池　啟　明
                                        法官  郭　毓　洲
      右正本證明與原本無異
                                              書  記  官
中　　　華　　　民　　　國　　九十三　　年　　　七　　　月　　 十六 　　日
                                                                  ｍ
